ACORDAO-COMPLETO-2537886

ACÓRDÃO 2797/2022 ATA 17/2022 - SEGUNDA CÂMARA

VISTOS, relatados e discutidos estes autos de embargos de declaração opostos por Ivana Alves do Carmo Bertolaia (XXX.863.848-XX) e Ruben de Siqueira Luz (XXX.884.336-XX) , servidores aposentados do Tribunal Regional do Trabalho da 15ª Região (Campinas/SP) contra o Acórdão 1894/2022-TCU-Segunda Câmara, que deu parcial provimento a pedido de reexame interposto contra o Acórdão 14420/2021-TCU-Segunda Câmara, relator o Ministro Bruno Dantas, e que por seu turno considerou ilegal a concessão de aposentadoria dos interessados, em razão da indevida incorporação da parcela de "quintos", sem a sua transformação em parcela compensatória,
ACORDAM os Ministros do Tribunal de Contas da União, reunidos em sessão da Segunda Câmara, com base no art. 34 da Lei 8.443/1992, c/c o art. 287 do Regimento Interno, e diante das razões expostas pelo Relator, em
9.1. conhecer dos embargos de declaração para, no mérito, rejeitá-los;
9.2. dar ciência desta deliberação aos embargantes e ao Tribunal Regional do Trabalho da 15ª Região (Campinas/SP) informando que o teor integral das peças que o integram poderá ser obtido no endereço eletrônico www.tcu.gov.br/acordaos e que o acesso às demais peças do processo pode ser obtido no endereço eletrônico deste Tribunal, opção "vista eletrônica".

Embargos de declaração interposto por Ivana Alves do Carmo e Ruben de Siqueira Luz, servidores aposentados do TRT/15ª Região (Campinas/SP) contra o Acórdão 1.894/2022-TCU-2ª Câmara.

Segunda Câmara

Tribunal Regional do Trabalho da 15ª Região - Campinas/SP.

3. Interessados/Responsáveis/Recorrentes:
3.1. Recorrentes: Ruben de Siqueira Luz (XXX.884.336-XX); Ivana Alves do Carmo Bertolaia (XXX.863.848-XX).
3.2. Interessados: Ivana Alves do Carmo (XXX.863.848-XX); Ruben de Siqueira Luz (XXX.884.336-XX); Sonia Maria Bellomi (XXX.420.058-XX);

13.1. Ministros presentes: Bruno Dantas (Presidente), Augusto Nardes, Aroldo Cedraz e Antonio Anastasia (Relator).
13.2. Ministro-Substituto presente: André Luís de Carvalho.

ANTONIO ANASTASIA

Ministro Antonio Anastasia.

Tratam os autos de embargos de declaração (peças 86-88 e 91-93) opostos por Ivana Alves do Carmo e Ruben de Siqueira Luz, servidores aposentados do TRT/15ª Região (Campinas/SP) contra o Acórdão 1894/2022-TCU-Segunda Câmara, de minha relatoria (peça 73) . 
2.		A decisão embargada conheceu de pedido de reexame interposto pelos recorrentes, para dar-lhes provimento parcial, e reconhecer que os servidores são beneficiários de sentenças judiciais transitadas em julgado, o que lhes assegura a manutenção da parcela de "quintos", observada a modulação de efeitos fixada pelo Supremo Tribunal Federal no RE 638.115, de modo a manter a referida parcela indene de absorção por reajustes/reestruturações ulteriores. A decisão manteve, entretanto, a ilegalidade dos atos e a negativa de registro, na linha jurisprudencial desta Corte de Contas.
3.	Em peças idênticas, os embargantes suscitam o seguinte nos aclaratórios: i) contradição do acórdão embargado, ao permitir a continuidade dos pagamentos e negar a legalidade da incorporação dos quintos assegurada pelo STF, motivo pelo qual o registro deveria ser realizado, com ressalvas ou ressalvada a parcela VPNI/Quintos; ii) deveria ser aplicada aos atos em questão a solução adotada pelo TCU no Acórdão 2076/2005-TCU-Plenário, que modulou os efeitos do Acórdão 589/2005-TCU-Plenário.
4.	Nesse sentido, assim expõem os requerentes, verbis:
"No caso, tínhamos que a única questão que mantém o não registro da aposentadoria do Servidor em questão, seria a percepção dos Quintos incorporados em período, anteriormente, controvertido, ou seja, entre abril de 1998 e outubro de 2001.
No entanto, como foi comprovado no presente feito, a servidora está coberta por trânsito em julgado advindo dos autos n. 0000976-30.2005.4.03.6105, o que afasta a ilegalidade da incorporação, sobretudo porque se trata de decisão que não pode mais ser rescindida, ou tornada inexigível, dado o tempo passado desde o julgamento final do citado processo.
Vale dizer, no caso, que ao modular os efeitos da decisão de mérito no RE 638.115/CE (acórdão anexo) , o STF, no ponto que específico dos quintos protegidos pelo manto do trânsito em julgado, não há outra interpretação, a ser feita, que a Suprema Corte abriu uma exceção à ilegalidade da incorporação analisada. Ou seja, naquele ponto, específico, criou situação em que a percepção de valores, relativas a períodos após abril de 1998, se tornou legal.
Lado outro, há de se considerar que, mesmo que não se reconheça a legalidade do recebimento da VPNI (quintos) , as outras parcelas estão de acordo com o que determinado pelo ordenamento jurídico, o que impõe a sua aprovação e registro, na medida em que, esta Eg. Corte de Contas poderia, no caso, homologar a aposentadoria da autora, ressalvada a parcela VPNI/Quintos".
4.	Mais adiante, apontam ainda os requerentes:
"Chamamos atenção, também, para a solução que foi dada, por esta Corte de Contas, quando da modulação de efeitos do Acórdão 589/2005-TCU-Plenário, que deu provimento parcial a recursos opostos à Decisão 844/2001-Plenário, que declarara a nulidade da Decisão Plenária 481/1997.
Naquela ocasião se examinava atos de aposentadoria emitidos sob orientação da Decisão 481/97, que determinou o pagamento da chamada Parcela Opção, prevista no artigo 2º da Lei 8.911/94, aos servidores que, até 18 de janeiro de 1995, tivessem satisfeito os pressupostos temporais estabelecidos nos artigos 180 da lei 1.711/52 e 193 da Lei 8.112/90, e ainda não registrados pelo TCU.
Assim, o Acórdão 2076/2005-TCU-Plenário (Anexo) , que modulou os efeitos do Acórdão 589/2005-TCU-Plenário, determinou o seguinte, quanto às aposentadorias que tinham sido concedidas com base na Decisão 481/97:
 (omissis) 
Ou seja, esta própria Corte de Contas, em caso análogo, já determinou se considerar legal por relação, atos de aposentadoria que contivessem pareceres divergentes e/ou com proposta de ilegalidade.
E é isso que se requer no caso concreto, vez que o STF, ao modular os efeitos da decisão de mérito no RE 638.115/CE, tornou legal o recebimento de quintos de FC incorporados após abril de 1998, por meio de decisão judicial transitada em julgado".
É o relatório.

Jean Paulo Ruzzarin (21.006/OAB-DF), Rudi Meira Cassel (22256/OAB-DF) e outros, representando Ivana Alves do Carmo Bertolaia; Rudi Meira Cassel (22256/OAB-DF), representando Ruben de Siqueira Luz.

Procurador Marinus Eduardo De Vries Marsico.

APOSENTADORIA. INCORPORAÇÃO DA PARCELA "OPÇÃO", CONSIDERADA ILEGAL POR VIOLAR A REGRA CONSTITUCIONAL, INTRODUZIDA PELA EMENDA CONSTITUCIONAL 20/1998. NEGATIVA DE REGISTRO. PEDIDO DE REEXAME. SENTENÇA JUDICIAL FAVORÁVEL AOS INTERESSADOS. MANUTENÇÃO DA PARCELA. MANUTENÇÃO DA NEGATIVA DE REGISTRO. PROVIMENTO PARCIAL. DETERMINAÇÕES. EMBARGOS DE DECLARAÇÃO. REGISTRO PARCIAL DO ATO: IMPOSSIBILIDADE. ACÓRDÃO 2076/2005-PLENÁRIO: JURISPRUDÊNCIA SUPERADA. AUSÊNCIA DE OMISSÃO, CONTRADIÇÃO OU OBSCURIDADE. REJEIÇÃO.

APOSENTADORIA (APOS)

Secretaria de Recursos (Serur); Secretaria de Fiscalização de Integridade de Atos e Pagamentos de Pessoal e de Benefícios Sociais (Sefip).

Cuida-se de embargos de declaração opostos por Ivana Alves do Carmo e Ruben de Siqueira Luz, servidores aposentados do TRT/15ª Região (Campinas/SP) contra o Acórdão 1894/2022-TCU-Segunda Câmara, de minha relatoria (peça 73) , que deu parcial provimento a pedido de reexame interposto do Acórdão 14420/2021-TCU-Segunda Câmara (peça 10) , relator o Ministro Bruno Dantas, que por seu turno considerou ilegal a concessão de aposentadoria dos interessados, em razão da indevida incorporação da parcela de "quintos", sem a sua transformação em parcela compensatória, nos termos da modulação de efeitos determinada pelo Supremo Tribunal Federal no RE 638.115, relator Ministro Gilmar Mendes.
2.	Em sede de pedidos de reexame, houve o acolhimento parcial das razões recursais, em virtude da existência de decisão judicial definitiva que albergou o direito dos interessados na percepção da referida verba em sua integralidade, sem absorção por reajustes futuros, nos termos da modulação estabelecida pelo STF no referido RE 638.115, sem que isso implicasse, de outra borda, em modificação do julgamento de mérito pelo TCU pela ilegalidade dos atos e pela negativa de seu registro, ao abrigo da Tese de Repercussão Geral 395, julgada pelo STF.
3.	A Sra. Ivana Alves do Carmo foi notificada do Acórdão embargado, por meio de seu representante legal em 9/5/2022 (peça 81) , e os aclaratórios foram recebidos nesta Corte em 13/5/2022 (peça 91) . Já o Sr. Ruben de Siqueira Luz foi notificado da decisão por meio de seu representante legal em 10/5/2022 (peça 82) e opôs os embargos em 12/5/2022 (peça 86) . 
4.	Dessa forma, presentes os requisitos de admissibilidade fixados no art. 34, § § 1º e 2º da Lei 8.443/1992, c/c o art. 287, § 3º do RI/TCU, conheço dos embargos, com o efeito suspensivo a eles inerente.
5.	Conforme exposto no relatório, os embargantes, em missivas idênticas, apontam basicamente: i) contradição do acórdão embargado, ao permitir a continuidade dos pagamentos e negar a legalidade da incorporação dos quintos assegurada pelo STF, motivo pelo qual o registro deveria ser realizado, com ressalvas ou ressalvada a parcela VPNI/Quintos; ii) deveria ser aplicada aos atos em questão a solução adotada pelo TCU no Acórdão 2076/2005-TCU-Plenário, que modulou os efeitos do Acórdão 589/2005-TCU-Plenário.
6.	Desde já, rejeito os argumentos deduzidos pelos embargantes, visto não vislumbrar quaisquer omissões, contradições ou obscuridades na decisão vergastada.
7.	Quanto ao requerimento para que seja concedido registro aos atos, ainda que ressalvada a parcela de VPNI destacada, cumpre assinalar que para que receba o registro pela Corte de Contas o ato concessório deve estar integralmente de acordo com o ordenamento jurídico. Ou seja, não há possibilidade de registro parcial do ato. Nessa linha de entendimento seguiram os Acórdãos 9.900/201-TCU-2ª Câmara, rel. Min. Ana Arraes, 3.854/2019-TCU-1ª Câmara, rel. Min. Benjamin Zymler e 10.615/2019-TCU-2ª Câmara, rel. Min. Augusto Nardes. 
8. 	Nesse passo, inexiste conflito ou contradição entre considerar ilegal o ato de aposentadoria, negando-lhe registro, e autorizar a manutenção do pagamento da rubrica impugnada, porquanto a simples manutenção da referida parcela nos proventos dos interessados, cuja incorporação foi considerada ilegal pelo STF no RE 638.115 (Tema 395 de repercussão geral) , já respalda o juízo desfavorável à concessão, enquanto a manutenção de seu pagamento no recurso extraordinário cuja modulação de efeitos alcançou os embargantes, visto serem beneficiários de sentença judicial transitada em julgado:
Tese (Tema 395) : "Ofende o princípio da legalidade a decisão que concede a incorporação de quintos pelo exercício de função comissionada no período de 8/4/1998 até 4/9/2001, ante a carência de fundamento legal."
9.	No que se refere à aplicação do Acórdão 2076/2005-TCU-Plenário, trata-se de jurisprudência superada por esta Corte de Contas. Apesar de o Tribunal não ter tornado insubsistente os termos do referido decisum, instituiu a limitação de sua eficácia temporal à data anterior à vigência da Emenda Constitucional 20/1998, por meio do Acórdão 1599/2019-TCU-Plenário, rel. Min. Benjamin Zymler, a fim de evitar que os proventos de aposentadoria superassem as remunerações percebidas na atividade, em afronta ao disposto no art. 40 da Carta Magna.
10.	Ademais, não constitui contradição apta a justificar a estreita via dos aclaratórios a divergência de posicionamento da deliberação embargada em relação a outros julgados do próprio TCU ou de outras Cortes, o que afasta a existência do alegado conflito com o Acórdão 2076/2005-TCU-Plenário.	
11.	Desse modo, os presentes embargos devem ser conhecidos e, no mérito, rejeitados.
	Em razão do exposto, VOTO por que o Tribunal adote o Acórdão que ora submeto à apreciação deste Colegiado
TCU, Sala das Sessões Ministro Luciano Brandão Alves de Souza, em 31 de maio de 2022.
ANTONIO ANASTASIA 
Relator